臺灣高等法院刑事判決
110年度上易字第406號
上  訴  人  
即  被  告  官䜢圳（原名官珀谷）

上列上訴人因侵占等案件，不服臺灣新竹地方法院109年度易緝
字第20號，中華民國109年11月19日第一審判決（起訴案號：臺
灣新竹地方檢察署101年度偵字第2967號，移送併案審理案號：1
02年度偵字第1360號），提起上訴，本院判決如下：
    主  文
原判決撤銷。
官䜢圳犯侵占罪，處有期徒刑陸月，如易科罰金，以新臺幣壹仟
元折算壹日。
未扣案之犯罪所得新臺幣壹佰貳拾萬元沒收，於全部或一部不能
沒收或不宜執行沒收時，追徵其價額。
    犯罪事實
一、緣KOMATASU（小松）廠牌PC800-6，機號30191號挖土機一部
    （下稱本案挖土機），係張山本以驊茂豐有限公司（以下簡
    稱驊茂豐公司）名義於民國98年7月28日從日本進口，與官䜢
    圳（原名官柏谷）協商，由官䜢圳尋找買主，而官䜢圳尋得買
    主新壢環保科技有限公司（以下簡稱新壢公司，袁阿井為負
    責人）後，原擬向合迪租賃股份有限公司（以下簡稱合迪公
    司）辦理貸款新臺幣（下同）600 萬元，形式上賣給合迪公
    司，由合迪公司付現金予張山本，合迪公司再以附條件買賣
    契約書賣予新壢公司及官䜢圳，並以租賃形式由新壢公司占
    有，按月支付合迪公司款項，直到繳清價金為止，新壢公司
    之負責人袁阿井、官䜢圳及張山本、翁范勝等人並共同簽發6
    00 萬元本票予合迪公司作為擔保，惟因官䜢圳之財務不符資
    格，新壢公司負責人袁阿井亦反悔，故最後買賣並未成立。
    張山本則繼續委由官䜢圳尋覓買主，本案挖土機亦由官䜢圳保
    管，但未交付所有權，張山本仍持有本案挖土機之進口報單
    及完稅證明等相關文件。嗣王靖壹所經營之嵩益股份有限公
    司（以下簡稱嵩益公司）表示有意購買，故於99年11月3 日
    先將本案挖土機運至嵩益公司所開採之芎林鄉王爺坑段之砂
    石場試行操作，但並未交付，張山本仍保有該挖土機之所有
    權，而嵩益公司最後亦未購買而將本案挖土機暫放於該砂石
    場。之後因官䜢圳前向彭佩瑤貸款230萬元無法償還，秦安正
    表示可借予300萬元，惟需簽立本案挖土機之動產所有權讓
    渡契約書作為擔保，官䜢圳雖明知其並非本案挖土機之所有
    權人，無權處分本案挖土機，惟竟為取得貸款，意圖為自己
    不法所有，基於侵占及詐欺取財之犯意，同意秦安正之條件
    ，並於100年3月2日與秦安正簽立動產所有權讓渡契約書，
    且在嵩益砂石場拍攝點交之照片，將本案挖土機讓渡予秦安
    正，以擔保該貸款之清償，但因官䜢圳並無實際所有權，亦
    未交付業界為挖土機交易時表徵所有權轉讓之進口報單及完
    稅證明，故實際上並未完成交付。嗣後於100年12月21日，
    臺灣新竹地方檢察署檢察官因偵辦嵩益公司涉嫌盜採砂石案
    ，查扣本案挖土機，而因張山本及秦安正均表示本案挖土機
    為其所有，經調查後，發現張山本持有挖土機之進口報單及
    完稅證明原本，為真正之所有權人，乃將本案挖土機發還予
    張山本，並查悉上情。
二、案經秦安正告訴及新竹縣政府警察局移送臺灣新竹地方檢察
    署檢察官偵查起訴及移送併案審理。
    理  由
壹、證據能力：
    本院援引之下列證據資料（包含供述證據、文書證據等），
    並無證據證明係公務員違背法定程序所取得。又經本院審認
    結果，尚無顯有不可信之情況與不得作為證據之情形，本院
    審酌上開證據資料製作時之情況，且無違法不當及證明力明
    顯過低之瑕疵，且均經本院於審理期日提示予檢察官及上訴
    人即被告官䜢圳辨識而為合法調查，自均有證據能力。
貳、實體部分：
一、認定被告犯罪事實所憑證據及理由：
　　上揭犯罪事實，業據被告於原審及本院準備程序、審理時坦
    承不諱（見原審易緝卷第57至59頁、第75至77頁，本院卷第
    68、94頁），核與證人張山本、李緒忠、秦安正、王靖壹於
    警詢、偵查、本院之證述，告訴代理人陳雅珍律師於偵查中
    之指訴大致相符（見101 年度偵字第2967號卷【下稱2967號
    偵卷】第6至9頁、第10至15頁、第40至43頁第126至128頁、
    第137頁、第167頁、第234至235頁，102年度他字第119號卷
    【下稱他卷】第21頁，本院卷第68至69頁、第95頁），並有
    本案小松廠牌PC800-6 挖土機進口報單及完稅證明、驊茂公
    司聲明函、動產所有權讓渡契約書及點交照片、被告匯款至
    秦安正指定帳戶（秦蘭森、彭梅琴）之匯款單、合迪公司與
    新壢公司附條件買賣合約書、本票、授權書（98年7月29日
    ）、被告提出之與驊茂公司之訂購合約書（98年7月30日）
    、被告寄予張山本之簡訊2 則、被告提出之與張山本電話通
    話錄音及譯文、動產所有權讓渡契約書、簽收單、臺灣板橋
    地方法院（即改制後之臺灣新北地方法院）民事執行處101 
    年6 月27日板院清101 司執全蘭字第254 號函影本等件附卷
    可佐（見2967號偵卷第19至20頁、第21頁、第22頁、第29至
    32頁、第51頁、第53至54頁、第82至83頁、第84至86頁、第
    91頁、第98頁正面及反面、第145至147頁、第153至155頁，
    他卷第4至6頁）。足認被告之任意性自白與事實相符，本案
    事證明確，被告犯行堪以認定，應依法論科。
二、論罪：
㈠、按：
　⒈被告行為後，刑法第335條於108年12月25日修正公布，於同
    年月27日施行，修正前規定「1千元以下罰金」，修正後規
    定「3萬元以下罰金」，依刑法施行法第1條之1第2項本文規
    定，將罰金數額修正提高30倍，以增加法律明確性。對被告
    而言並無有利或不利之情形，並無行為後法律變更之問題，
    無須為新舊法比較，而應依現行法即修正後之規定論處。
　⒉被告行為後，刑法第339條之規定於103 年6 月18日修正公布
    ，並於同年6 月20日起生效施行。修正前刑法第339 條規定
    ：「意圖為自己或第三人不法之所有，以詐術使人將本人或
    第三人之物交付者，處5年以下有期徒刑、拘役或科或併科1
     千元以下罰金。以前項方法得財產上不法之利益或使第三
    人得之者，亦同。前二項之未遂犯罰之。」；而修正後刑法
    第339 條則規定：「意圖為自己或第三人不法之所有，以詐
    術使人將本人或第三人之物交付者，處5 年以下有期徒刑、
    拘役或科或併科50萬元以下罰金。以前項方法得財產上不法
    之利益或使第三人得之者，亦同。前二項之未遂犯罰之。」
    ，亦即新法將本罪之罰金刑數額，由「1 千元」（依刑法施
    行法第1 條之1 第1 項、第2 項前段即新臺幣3 萬元）提高
    為「（新臺幣）50萬元」，經比較新舊法之結果，修正後刑
    法第339 條之罰金刑度並非較有利於被告，故依刑法第2條
    第1項前段之規定，應適用最有利於被告之修正前刑法第339
     條處斷。　
㈡、核被告所為，係犯刑法第335條第1項之普通侵占罪及修正前
    刑法第339 條第1 項之詐欺取財罪。被告以一行為同時觸犯
    侵占罪及詐欺取財罪，為想像競合犯，應依刑法第55條前段
    之規定，從一情節較重之侵占罪處斷。公訴意旨雖認被告所
    為侵占部分係犯業務侵占罪，惟按刑法第336條第2項之侵占
    罪，以意圖為自己或第三人不法之所有，而擅自處分因業務
    上所持有之物為要件。刑法上所謂「業務」，係指依社會生
    活之地位，以繼續之意思所從事之業務而言，亦即以反覆為
    同種類之行為為目的之社會活動（參見最高法院71年度台上
    字第1650號判例意旨）。查本案被告於案發時係在砂石場從
    事挖砂石之工作，並未以買賣挖土機為業，業據被告於本院
    供述在卷，核與被害人張山本所述相符（本院卷第68至69頁
    ），是本案挖土機顯係被害人張山本基於其對被告之信任關
    係，而委由被告保管，與被告之工作無涉，揆諸前揭最高法
    院判例意旨，即不能就被告此部分犯行論以業務侵占罪，且
    公訴意旨復未提出其他積極證據予以說明，是依卷存事證，
    本案被告犯行尚難以業務侵占罪相繩。惟此部分社會基本事
    實既屬同一，本院自得援引刑事訴訟法第300條，變更法條
    而為判決。
㈢、移送併案審理部分與起訴部分事實相同，為同一案件，本院
    自得併予審理，附此敘明。　　　　　　　　
三、撤銷改判之理由：
㈠、原審認被告罪證明確，予以論科，固非無見。惟被告就侵占
    部分所為，係犯刑法第335條第1項之普通侵占罪，原審誤為
    刑法第336條第2項之業務侵占罪，尚有未洽。被告以此為由
    提起上訴，其上訴為有理由。是原判決既有上開可議之處，
    要屬無可維持，本院自應將原判決予以撤銷改判。
㈡、爰審酌被告受被害人張山本之委託而保管本案挖土機，竟利
    用被害人張山本對其之信任，以保管之便而為本案犯行，造
    成被害人張山本及告訴人秦安正受有財產損害，所為實有不
    該，惟念及被告犯後終能坦承犯行，然未與告訴人秦安正達
    成和解之犯後態度，兼衡被告自陳高商肄業之教育程度，離
    婚，3名子女均已成年，經濟狀況不佳，尚有積欠負債等情
    狀，量處如主文第2項所示之刑，並諭知易科罰金之折算標
    準。
㈢、沒收：
　　被告行為後，刑法有關沒收規定已分別於104 年12月30日、
    105 年6 月22日修正公布，並依刑法施行法第10條之3 規定
    ，自105 年7 月1 日施行。其中修正後刑法第2 條第2 項規
    定：「沒收、非拘束人身自由之保安處分適用裁判時之法律
    。」已明確規範關於沒收之法律適用，應適用裁判時法即修
    正後之刑法，不生新舊法比較問題。查被告自告訴人秦安正
    取得之300萬元為其犯罪所得，因被告及告訴人秦安正均稱
    被告已清償180萬元（見原審易緝卷第59頁，本院卷第95頁
    ），剩餘120萬元部分，爰依刑法第38條之1第1項前段、第3
    項之規定宣告沒收，且於全部或一部不能沒收或不宜執行沒
    收時，追徵其價額。
據上論斷，應依刑事訴訟法第369條第1項前段、第364條、第299
條第1項前段、第300條，修正前刑法第339條第1項、刑法第2條
第1項前段、第2項、第335條第1項、第55條、第41條第1項前段
、第38條之1第1項前段、第3項，刑法施行法第1條之1第1項、第
2項前段，判決如主文。
本案經檢察官陳誌銘提起公訴，檢察官楊仲萍移送併案審理，檢
察官曾鳳鈴到庭執行職務。
中　　華　　民　　國　　110 　年　　4 　　月　　27　　日
     　　　　　　 刑事第十六庭  審判長法　官  葉騰瑞
                                      法　官  古瑞君
                                      法　官  廖紋妤
以上正本證明與原本無異。
不得上訴。
                                      書記官  江珮菱
中　　華　　民　　國　　110 　年　　4 　　月　　27　　日

附錄：本案論罪科刑法條全文
刑法第335條
意圖為自己或第三人不法之所有，而侵占自己持有他人之物者，
處 5 年以下有期徒刑、拘役或科或併科 3 萬元以下罰金。
前項之未遂犯罰之。
修正前刑法第339條：
意圖為自己或第三人不法之所有，以詐術使人將本人或第三人之
物交付者，處5年以下有期徒刑、拘役或科或併科1千元以下罰金
。
以前項方法得財產上不法之利益或使第三人得之者，亦同。
前二項之未遂犯罰之。